臺灣士林地方法院刑事判決　　　　　　 100年度訴緝字第10號
公　訴　人　臺灣士林地方法院檢察署檢察官
被　　　告　唐翔
　　　　　　吳問問
上列被告等因偽造文書等案件，經檢察官提起公訴（99年度偵字
第5812號），本院判決如下：
    主    文
唐翔收受贓物，處有期徒刑肆月，如易科罰金，以新台幣壹仟元
折算壹日；又幫助犯行使偽造私文書罪，處有期徒刑參月，如易
科罰金，以新台幣壹仟元折算壹日，如附表所示偽造之署名，均
沒收之。應執行有期徒刑陸月，如易科罰金，以新台幣壹仟元折
算壹日，如附表所示偽造之署名，均沒收之。
吳問問無罪。
    犯罪事實
一、唐翔明知真實姓名年籍不詳，綽號「阿達」之成年男性友人
    所持有之陳偉信國民身分證、健康保險卡、駕駛執照、軍用
    駕駛執照等證件，及NOKIA 廠牌N95 型行動電話1 支（序號
    ：000000000000000 號）均係來路不明之贓物，竟於民國98
    年2 月24日至同年3 月2 日間之不詳時間，在不詳地點，自
    「阿達」之人處收受前開陳偉信所遺失之證件及行動電話後
    ，於同年3 月2 日上午7 時36分7 秒至下午1 時48分56秒，
    在臺北市中山區○○○路○ 段附近，以自己所申請之000000
    0000號SIM 卡插入前開行動電話內使用。復於同年3 月2日
    至同年月5 日間某日時，經由不知情之吳問問介紹而認識劉
    偉漢後，明知劉偉漢欲冒用他人名義申辦行動電話使用，竟
    另基於幫助劉偉漢行使偽造私文書、詐欺得利及冒用他人身
    分證之犯意，在臺北市○○區○○街吳問問居所處，由唐翔
    交付劉偉漢前開陳偉信遺失之證件以幫助劉偉漢持以冒用陳
    偉信之名義申辦行動電話使用，嗣劉偉漢乃於同年3 月5 日
    持上開所收受之陳偉信證件前往位於臺北市萬華區○○○路
    36號68室之雷族通訊行，冒用陳偉信名義提出其證件，並於
    「行動電話/ 第三代行動電話服務申請書」上偽造「陳偉信
    」署名2 枚後以偽造該服務申請書私文書，並向雷族通訊行
    承辦人員何宗岳提出而行使之，使何宗岳誤認係陳偉信本人
    申請行動電話而陷於錯誤，並提供行動電話門號0000000000
    號之電信服務供劉偉漢通話使用，劉偉漢因此獲得免予負擔
    通話費用之利益達新臺幣（下同）4,232 元。嗣因陳偉信報
    案後經警循線查獲劉偉漢，劉偉漢於檢察官偵查中乃供出上
    情而查獲（劉偉漢所涉行使偽造私文書罪部分業經本院以99
    年度訴字第19號判決有期徒刑5 月，並經臺灣高等法院以99
    年度上訴字第1690號判決上訴駁回確定；吳問問被訴行使偽
    造私文書等罪嫌部分，詳後述無罪部分所述）。
二、案經臺灣士林地方法院檢察署檢察官自動檢舉偵查起訴。
    理    由
壹、有罪部分：
一、訊據被告唐翔對於前開收受陳偉信證件等贓物及曾將自己所
    申請使用之0000000000號SIM 卡插入陳偉信所遺失之NOKIA
    廠牌N95 型行動電話內使用，嗣並將證件交予劉偉漢等情，
    固不否認，惟辯稱：伊只是跟「阿達」借行動電話來插卡使
    用，交證件給劉偉漢是要冒陳偉信名義委由劉偉漢代為申請
    貸款，並不知道劉偉漢是要拿去申辦行動電話云云。
二、經查：
  (一)陳偉信國民身分證、健康保險卡、駕駛執照、軍用駕駛執照
    等證件，及NOKIA 廠牌N95 型行動電話1 支（序號：000000
    000000000 號）係陳偉信於98年2 月24日在臺北市內湖區麗
    山高中附近遺失乙節，業據證人陳偉信詳述在卷（見偵查卷
    第95頁），並有遺失案件報案證明申請書在卷可稽（見偵查
    卷第15頁），是上開證件及行動電話確屬贓物無誤。
  (二)又陳偉信所遺失之NOKIA 廠牌N95 型行動電話1 支（序號：
    000000000000000 號）曾於98年3 月2 日上午7 時36分7 秒
    至下午1 時48分56秒，在臺北市中山區○○○路○ 段附近，
    插入被告唐翔所申請使用之0000000000號SIM 卡使用乙節，
    亦有台灣大哥大股份有限公司通聯查詢紀錄（陳偉信所使用
    0000000000號行動電話，下稱台灣大哥大公司）、遠傳電信
    股份有限公司之通聯查詢紀錄（陳偉信所遺失上開行動電話
    序號000000000000000 號之紀錄及使用該序號之行動電話號
    碼0000000000號之申請人查詢資料，下稱遠傳電信公司）等
    在卷可稽（見偵查卷第83、85、103 頁）；另陳偉信所遺失
    之國民身分證、健康保險卡、駕駛執照、軍用駕駛執照等證
    件為被告唐翔於98年3 月2 日至同年月5 日間某日時，在被
    告吳問問當時位於臺北市○○街居所處交付予劉偉漢收受乙
    節，亦據證人劉偉漢證述在卷（見本院100 年度訴緝字第10
    號卷第126 頁及反面），而被告唐翔亦坦承上開證件係自友
    人「阿達」處收受後，由伊拿給劉偉漢，行動電話則是伊向
    「阿達」借來插自己的SIM 卡使用等情（見本院100 年度訴
    緝字第10號卷第128 頁、第132 頁反面），是被告唐翔確有
    收受前開陳偉信所遺失之國民身分證、健康保險卡、駕駛執
    照、軍用駕駛執照等證件及NOKIA 廠牌N95 型行動電話1 支
    等贓物等情，應堪認定。
  (三)另劉偉漢收受前開陳偉信遺失之證件後，於98年3 月5 日持
    往位於臺北市萬華區○○○路36號68室之雷族通訊行，冒用
    陳偉信名義提出其證件，並於行動電話服務申請書上偽造陳
    偉信署名2 枚後以偽造該服務申請書私文書，並向雷族通訊
    行承辦人員何宗岳提出而行使之，使何宗岳誤認係陳偉信本
    人申請行動電話而陷於錯誤，並提供行動電話門號00000000
    00號之電信服務供劉偉漢通話使用，劉偉漢因此獲得免予負
    擔通話費用之利益達4,232 元等情，復經證人劉偉漢、證人
    即雷族通訊行承辦人員何宗岳證述在卷（見本院100 年度訴
    緝字第10號卷第127 頁及反面、偵查卷第7 、8 頁），並有
    遠傳電信公司行動電話/ 第三代行動電話服務申請書、監視
    器翻拍照片、0000000000號行動電話通聯紀錄、通話明細、
    98年3 月電信費帳單等在卷可憑（見偵查卷第17至45頁），
    亦足認定。
  (四)被告唐翔於本院審理中雖辯稱：「陳偉信」證件是朋友「阿
    達」交給伊，伊是經由被告吳問問介紹而認識劉偉漢，與劉
    偉漢見過二次面，一次是在85度C ，一次是在被告吳問問家
    ，是在被告吳問問住處將證件交給劉偉漢，要他幫忙冒用「
    陳偉信」名義貸款，不知道劉偉漢拿證件去申辦行動電話云
    云（見本院100 年度訴緝字第10號卷第128 至129 頁），惟
    伊前於偵查中先供稱：認識被告吳問問，但沒去過她家，也
    沒有經被告吳問問介紹認識劉偉漢及拿證件這回事云云（見
    偵查卷第137 頁），其後又於劉偉漢因本案經起訴判決後上
    訴臺灣高等法院之審理時到庭作證稱：伊是在被告吳問問家
    跟劉偉漢第一次見面，劉偉漢提到證件的事，伊就說朋友「
    小李」有說過這樣的事，所以就把「小李」的電話給劉偉漢
    ，由劉偉漢與「小李」直接聯絡，「陳偉信」證件是誰交給
    劉偉漢的，伊不清楚，伊並沒有干涉此事云云（見本院99年
    度訴字第210 號卷第42頁反面至第44頁），並經本院調取臺
    灣高等法院99年度上訴字第1690號劉偉漢偽造文書等案件全
    卷核閱無誤，被告唐翔先後對於是否有經由被告吳問問介紹
    而認識劉偉漢一事、證件是由何人交付給伊、伊有無接觸上
    開證件、何人交付證件予劉偉漢等情，先後供述矛盾、歧異
    ，無從確認何者為真。又被告吳問問雖稱介紹被告唐翔與劉
    偉漢認識是有關辦理貸款之事，而附和被告唐翔於本院審理
    中所為之供述，然被告吳問問又稱：被告唐翔與劉偉漢第一
    次是在85度C 見面，當天證件就交給劉偉漢，被告唐翔到伊
    住處是因為劉偉漢要拿1 萬元或3 萬元給他，但他們在電話
    中發生爭執，後來劉偉漢並沒有來云云（見本院100 年度訴
    緝字第10號卷第129 頁反面），亦與被告唐翔前開於本院審
    理中所為之供述不符，實難認被告唐翔前開歷次歧異之證（
    供）述，何者屬實。然證人劉偉漢於偵查及其另案審理中與
    於本院審理中均一致證（供）述是為了辦電話一事而經由被
    告吳問問介紹才認識被告唐翔乙節，復於本院審理中證稱：
    被告唐翔與其見面二次都沒有提到貸款的事情，被告吳問問
    所說的貸款是另外的事情，因為其學弟在華南銀行上班，其
    在幫學弟拉信貸，有請被告吳問問幫忙介紹，但辦貸款是要
    本人辦理，沒有代辦的事，有向被告唐翔表示要以「陳偉信
    」證件申辦行動電話，本來是叫被告唐翔幫忙申請，但被告
    唐翔說不要，要其自己拿去辦，之後再拿錢給他，被告唐翔
    本來說要3 萬元，其說不可能，被告唐翔又說1 萬元，電話
    辦好之後有叫被告唐翔來拿證件，他一直沒來拿，他有打電
    話來要錢，後來有請被告吳問問轉交證件，但被告吳問問不
    要，後來被告唐翔就消失了，證件因為其搬家就丟了等語（
    見本院100 年度訴緝字第10號卷第125 頁反面至第127 頁及
    反面），而證人劉偉漢於本案之前與被告唐翔既不相識而無
    任何仇怨嫌隙，應無何設詞誣指之必要，應認證人劉偉漢前
    後一致之證述為可採，被告唐翔對於劉偉漢欲持「陳偉信」
    遺失之前開證件冒用「陳偉信」名義辦理行動電話使用等情
    ，應知之甚明，被告唐翔明知而仍交付前揭證件，自有幫助
    劉偉漢行使偽造私文書、詐欺得利及冒用他人身分證之主觀
    上犯意等情，亦堪認定。
  (五)綜上所述，被告唐翔確有收受贓物及幫助行使偽造私文書、
    詐欺得利及冒用他人身分證等犯行，其辯稱不知劉偉漢將證
    件持往申辦行動電話等詞，並非可採。本件事證明確，被告
    唐翔犯行已堪認定，應依法論科。
三、被告唐翔將所收受上開陳偉信遺失之證件提供予劉偉漢冒用
    陳偉信名義申辦行動電話而詐得免負擔通話費用之利益，應
    係基於幫助他人行使偽造私文書、詐欺得利及冒用他人身分
    證之犯意，且所為提供證件予他人之行為，亦屬上開各罪構
    成要件以外之行為，被告唐翔既以幫助他人犯罪之意思而參
    與犯罪構成要件以外之行為，自應成立行使偽造私文書、詐
    欺得利及冒用他人身分證等罪之幫助犯，是核被告唐翔所為
    係犯刑法第349 條第1 項收受贓物、第30條第1 項、第216
    條、第210 條幫助行使偽造私文書罪、第339 條第2 項幫助
    詐欺得利罪以及戶籍法第75條第3 項幫助冒用身分使用他人
    國民身分證罪，並應依刑法第30條第2 項之規定，就行使偽
    造私文書、詐欺得利及冒用他人身分證等罪部分均按正犯之
    刑減輕之。被告唐翔以一提供證件之行為幫助劉偉漢犯行使
    偽造私文書、詐欺得利及冒用他人身分證等罪，為想像競合
    犯，應依刑法第55條規定，從一重論以幫助行使偽造私文書
    罪。被告唐翔所犯收受贓物罪、幫助行使偽造私文書罪等，
    犯意各別，罪名不同，應分論併罰之。爰審酌被告唐翔前於
    97年間因殺人未遂案件經檢察官起訴（經臺灣高等法院於10
    0 年2 月22日以99年度上訴字第2775號判決撤銷原審判決改
    判處有期徒刑3 年4 月），又另因過失傷害案件經臺灣板橋
    地方法院以98年度交簡字第334 號判決判處拘役50日確定，
    有臺灣高等法院被告前案紀錄表在卷可稽，素行不端，且於
    起訴後經本院二次發布通緝始到案接受審判，又犯罪後直至
    本院審理中始坦承多數犯行之犯罪後態度，且收受贓物使被
    害人陳偉信無從尋回所遺失之財物，進而提供證件幫助劉偉
    漢犯上開罪名，亦影響電信秩序，惟其幫助之行為並未取得
    利益，暨其未婚然育有一子之家庭狀況及高中肄業之學識程
    度等一切情狀，分別量處如主文第一項所示之刑，並諭知易
    科罰金之折算標準，暨定應執行刑及諭知易科罰金之折算標
    準（被告唐翔行為後，刑法第41條雖曾於98年12月30日修正
    公布、99年1 月2 日施行，然有關第1 項部分並無修正，是
    無比較新舊法之情形，附此說明）。又如附表所示偽造之「
    行動電話/ 第三代行動電話服務申請書」私文書業經另案被
    告即證人劉偉漢向雷族通訊行承辦人員何宗岳提出申請而行
    使之，非另案被告即證人劉偉漢或被告唐翔所有，爰不予宣
    告沒收之，惟其上簽名欄所偽造之「陳偉信」署名2 枚為偽
    造之署名，不問屬於犯人與否，均應沒收之。
貳、無罪部分：
一、公訴意旨略以：被告吳問問明知劉偉漢欲冒用他人名義申辦
    行動電話使用，竟基於幫助劉偉漢偽造文書、詐欺、冒用他
    人身分證之意圖，居間牙保而介紹劉偉漢與被告唐翔認識，
    並在其位於臺北市○○區○○街居處，由被告唐翔交付「陳
    偉信」身分證、健康保險卡、駕駛執照、軍用駕駛執照等證
    件前開證件予劉偉漢，幫助劉偉漢持以冒用陳偉信之名義申
    辦行動電話盜打使用，劉偉漢並因而獲得免予負擔通話費利
    益達4,232 元，因認被告吳問問涉有刑法第349 條第2 項牙
    保贓物、第30條第1 項、第216 條、第210 條幫助行使偽造
    私文書、第339 條第2 項幫助詐欺得利以及戶籍法第75條第
    3 項幫助冒用身分使用他人國民身分證等罪嫌。
二、按犯罪事實應依證據認定之，無證據不得認定犯罪事實；不
    能證明被告犯罪者，應諭知無罪之判決，刑事訴訟法第 154
    條第2 項、第301 條第1 項分別定有明文。又事實之認定，
    應憑證據，如未能發現相當證據，或證據不足以證明，自不
    能以推測或擬制之方法，為裁判基礎；且認定犯罪事實所憑
    之證據，雖不以直接證據為限，間接證據亦包括在內，然而
    無論直接證據或間接證據，其為訴訟上之證明，須於通常一
    般之人均不致有所懷疑，而得確信其為真實之程度者，始得
    據為有罪之認定，倘其證明尚未達到此一程度，而有合理之
    懷疑存在而無從使事實審法院得有罪之確信時，即應由法院
    為諭知被告無罪之判決，有最高法院40年台上字第86號判例
    、76年台上字第4986號判例可資參照。次按刑事訴訟法第16
    1 條已於91年2 月8 日修正公布，修正後同條第1 項規定：
    檢察官就被告犯罪事實，應負舉證責任，並指出證明之方法
    。因此，檢察官對於起訴之犯罪事實，應負提出證據及說服
    之實質舉證責任。倘其所提出之證據，不足為被告有罪之積
    極證明，或其闡明之證明方法，無從說服法官以形成被告有
    罪之心證，基於無罪推定之原則，自應為被告無罪判決之諭
    知，更有最高法院92年台上字第128 號判例意旨足參。
三、公訴人認被告吳問問涉有前開犯行，無非以被告唐翔之供述
    、證人陳偉信、劉偉漢之證詞、遺失案件報案證明申請書、
    台灣大哥大公司通聯查詢紀錄、遠傳電信公司之通聯查詢紀
    錄、遠傳電信公司行動電話/ 第三代行動電話服務申請書、
    監視器翻拍照片、0000000000號行動電話通聯紀錄、通話明
    細、98年3 月電信費帳單等為其論據。訊之被告吳問問堅詞
    否認有何上開犯行，辯稱：伊是介紹被告唐翔辦貸款，不知
    道申辦行動電話之事，其他事項及交付證件都是由被告唐翔
    與劉偉漢談的，伊並不清楚等語。
四、經查：
  (一)被告唐翔收受前開陳偉信遺失之證件等贓物後，明知劉偉漢
    欲冒用他人名義申辦行動電話以詐得免負擔通話費用之利益
    而仍交付證件，而幫助劉偉漢申請得0000000000號行動電話
    使用，並詐得免負擔4,232 元之通話費用之利益等情，分據
    證人陳偉信、劉偉漢證述在卷，並有遺失案件報案證明申請
    書、台灣大哥大公司通聯查詢紀錄、遠傳電信公司之通聯查
    詢紀錄、遠傳電信公司行動電話/ 第三代行動電話服務申請
    書、監視器翻拍照片、0000000000號行動電話通聯紀錄、通
    話明細、98年3 月電信費帳單等為憑，均如前有罪部分所述
    ，惟前開各情是否為介紹被告唐翔與劉偉漢認識之被告吳問
    問所知情，自仍須其他證據相佐。
  (二)又被告吳問問供稱是為了辦貸款而介紹被告唐翔與劉偉漢認
    識乙節，雖不可採，如前壹、二、(四)所述，然按認定犯罪事
    實應依證據，為刑事訴訟法所明定，故被告否認犯罪事實所
    持之辯解，縱屬不能成立，仍非有積極證據足以證明其犯罪
    行為，不能遽為有罪之認定，亦有最高法院30年上字第1831
    號判例意旨可資參照。是縱被告吳問問前開辯詞並非可採，
    亦仍應有其他積極證據證明檢察官所指有關被告吳問問所涉
    之犯罪行為。
  (三)而依證人劉偉漢證述：當時其有申辦電話之需求，跟被告吳
    問問說，她說介紹朋友給其認識，要其跟她朋友自己談，第
    一次見面是在85度C ，當時被告吳問問好像在車上，反正沒
    有在其二人身旁，第二次見面在被告吳問問家，是被告唐翔
    打電話說伊在被告吳問問家，因為被告吳問問家距離其住處
    很近，所以就過去那邊，當天是由其與被告唐翔在說，被告
    吳問問沒有參與，也沒有意見，證件係被告唐翔交給其，至
    於被告吳問問是否知道被告唐翔所交付之證件是「陳偉信」
    之證件，其並不清楚等語（見本院100 年度訴緝字第10號卷
    第125 頁反面至第127 頁反面），及被告唐翔經以證人身分
    具結後作證所稱：與劉偉漢見面二次，一次在85度C ，一次
    在被告吳問問家，在被告吳問問家那次她有在場，被告吳問
    問要伊自己跟劉偉漢談，拿證件那次本來要劉偉漢到內湖拿
    ，但劉偉漢說不方便，所以才會到被告吳問問家等詞（見本
    院100 年度訴緝字第10號卷第129 頁），亦即有關被告唐翔
    與劉偉漢洽談交付證件及實際交付證件等事，均由被告唐翔
    、劉偉漢二人自行討論、接觸，並未經手被告吳問問，或由
    被告吳問問帶話或轉交證件，則被告吳問問是否知悉被告唐
    翔所持有並交付予劉偉漢之證件係何人所有，又係如何而來
    ，自有疑義。
  (四)按牙保贓物乃居間介紹買賣贓物或為其他交易，亦即牙保之
    人必須對於所居間介紹交易之物為贓物乙節必須有所認知，
    然依前開證人劉偉漢、證人即被告唐翔之證述，不能證明被
    告吳問問對於被告唐翔交予劉偉漢之證件係屬贓物一情明知
    ，自不能遽認被告吳問問有何牙保贓物之主觀上犯意，從而
    亦無從認被告吳問問對於劉偉漢持上開證件申辦行動電話而
    涉犯行使偽造私文書、詐欺得利及冒用身分使用他人國民身
    分證等罪有何幫助之主觀上犯意或行為。
五、綜上所述，公訴人所舉之證據不足證明被告吳問問明知被告
    唐翔所交付之證件為贓物，而有牙保及幫助劉偉漢犯前開各
    罪之犯意，不能使本院得有罪之確信，此外，復查無其他證
    據足證被告吳問問確有公訴人所指犯行，不能證明被告吳問
    問犯罪，自應為被告吳問問無罪判決之諭知。
據上論斷，應依刑事訴訟法第299 條第1 項前段、第301 條第1
項，戶籍法第75條第3 項，刑法第11條前段、第210 條、第216
條、第339 條第2 項、第349 條第1 項、第55條、第30條、第51
條第5 款、第41條第1 項前段、第219 條，刑法施行法第1 條之
1， 判決如主文。
本案經檢察官許恭仁到庭執行職務
中    華    民    國   100    年    8     月    17    日
                  刑事第八庭  審判長法  官  楊皓清
                                    法  官  張明儀
                                    法  官  黎惠萍
以上正本證明與原本無異。
如不服本判決應於收受送達後10日內向本院提出上訴書狀，並應
敘述具體理由。其未敘述上訴理由者，應於上訴期間屆滿後20日
內向本院補提理由書( 均須按他造當事人之人數附繕本)「 切勿
逕送上級法院」。
                                    書記官  林志忠
中    華    民    國   100    年    8     月    18    日
附錄本案論罪科刑法條全文：
中華民國刑法第210條
偽造、變造私文書，足以生損害於公眾或他人者，處5 年以下有
期徒刑。
中華民國刑法第216條
行使第210 條至第215 條之文書者，依偽造、變造文書或登載不
實事項或使登載不實事項之規定處斷。
中華民國刑法第339條
（普通詐欺罪）
意圖為自己或第三人不法之所有，以詐術使人將本人或第三人之
物交付者，處5 年以下有期徒刑、拘役或科或併科1 千元以下罰
金。
以前項方法得財產上不法之利益或使第三人得之者，亦同。
前二項之未遂犯罰之。
中華民國刑法第349條
（普通贓物罪）
收受贓物者，處3 年以下有期徒刑、拘役或5 百元以下罰金。
搬運、寄藏、故買贓物或為牙保者，處5 年以下有期徒刑、拘役
或科或併科1 千元以下罰金。
因贓物變得之財物，以贓物論。
戶籍法第75條
意圖供冒用身分使用，而偽造、變造國民身分證，足以生損害於
公眾或他人者，處5 年以下有期徒刑、拘役或科或併科新臺幣50
萬元以下罰金。
行使前項偽造、變造之國民身分證者，亦同。
將國民身分證交付他人，以供冒名使用，或冒用身分而使用他人
交付或遺失之國民身分證，足以生損害於公眾或他人者，處3 年
以下有期徒刑、拘役或科或併科新臺幣30萬元以下罰金。
附表：
┌──────────┬─────────┬─────┐
│     偽造之私文書   │    偽造之署押    │   備註   │
├──────────┼─────────┼─────┤
│行動電話/ 第三代行動│簽名欄上偽造「陳偉│偵查卷第17│
│電話服務申請書      │信」署名2 枚      │頁        │
└──────────┴─────────┴─────┘